【裁判字號】    99,抗,171
【裁判日期】    991116
【裁判案由】    聲明異議
【裁判全文】
臺灣高等法院臺南分院民事裁定           99年度抗字第171號
抗  告  人  乙○○
相  對  人  臺灣糖業股份有限公司
法定代理人  甲○○
上列抗告人因與相對人間請求交還土地強制執行聲明異議事件，
對於中華民國99年9 月29日臺灣臺南地方法院99年度執事聲字第
124號裁定，提起抗告，本院裁定如下：
    主  文
抗告駁回。
抗告程序費用新臺幣壹仟元由抗告人負擔。
    理  由
一、抗告人聲明異議及抗告意旨略以：
    (一)原裁定記載抗告人於民國（下同）98年1月1日至99年5月4
      日炒股票，支出手續費新臺幣（下同）65,074元、交易稅
      66,867元；然炒股票除本人至證券公司開戶外，亦可請親
      友開戶用以操作，而同時擁有二、三個帳戶使用，抗告人
      朋友憑智慧時運操作而有上列成果，嗣於99年5 月始將證
      券存摺、銀行存摺歸還抗告人，並云有零股可賣數千元，
      送給抗告人，此後即不再用抗告人股戶炒股票。
    (二)本件執行程序所扣抗告人在臺灣銀行股份有限公司臺南分
      公司（下稱臺銀臺南分行）開設之000000000000000 號帳
      戶（下稱存款帳戶）內之存款4,399 元，及抗告人在凱基
      證券股份有限公司（下稱凱基公司）開設之 00000000000
      號集保帳戶（下稱集保帳戶）中之股票（已於本件強制執
      行程序中變賣得款10,433元，與上揭4,399 元存款，合稱
      本件執行標的），係抗告人充供生活費之全部財產，備於
      緊急醫療所用，原裁定以抗告人自98年8月11日至99年5月
      10日，9 個月期間未領取使用，而認定抗告人另有財產，
      乃屬臆測並非事實。
    (三)抗告人在臺銀臺南分行97年以前十餘年之優惠存款利息，
      每年雖記載142,560元，然抗告人僅實領15,600 元，該優
      惠存款利息係虛帳，爰請求依內政部99年臺南縣每人每月
      最低生活費19,658元（9,829×2＝19,658）之標準，撤銷
      本件執行程序，返還本件執行標的14,832元（4,399＋10,
      433＝14,832）。
二、按「債務人對於第三人之債權，如係維持債務人及其家屬生
    活所必需者，不得為強制執行，固為強制執行法第122 條所
    明定。但債務人服勞務所獲之薪津，非必全部為維持債務人
    及其家屬生活之必要費用，如除去此項必要費用尚有餘額，
    仍非不得為強制執行。」、又「維持債務人及其共同生活之
    親屬生活所必需，係指依一般社會觀念，維持其最低生活，
    在客觀上不可缺少者而言。」最高法院分別著有52年度臺上
    字第1683號判例、76年度臺抗字第392 號裁定意旨足參。是
    所謂「維持債務人及其家屬生活所必需者」，係指依一般社
    會觀念，維持最低生活客觀上所需者，非欲藉此而予債務人
    寬裕之生活，債務人仍應盡力籌措，以維債權人之權益。則
    是否生活所必需，應就債務人之身分地位、經濟狀況、其共
    同生活之親屬人數、及當地社會生活水準等情形認定之。
三、經查抗告人主張其對臺銀臺南分行之存款債權，及凱基公司
    集保帳戶中之股票，遭原法院執行處全額扣押，致生活陷入
    困頓云云，固據提出仁德鄉後壁村村長劉結慶於99年8 月24
    日出具之南仁後壁村證字第052 號清寒證明書、財政部臺灣
    省南區國稅局94年度綜合所得稅各類所得資料清單影本、臺
    灣銀行存款餘額證明書影本、及臺銀臺南分行帳戶存摺影本
    等件，附於原審卷足稽（見原審執事聲字卷第9 至12頁，並
    於本院主張凱基公司集保帳戶、及臺銀臺南分行存款帳戶為
    其友人使用云云。然查：
    (一)抗告人提出之臺銀臺南分行存款帳戶存摺內頁登摺資料，
      自96年1 月2日起至98年8月11日止，共2年8個月期間中，
      所記載者多為優惠存款之「優存利息」收入，及以優惠存
      款質押借款之「放款利息」支出，僅於96年5 月15日、96
      年10月3 日、96年10月8日、97年1月2日、97年9月16日、
      97年12月1 日，有以現金提領6,000元、25,000元、5,000
      元、10,000元、11,000元、3,000 元之紀錄。苟該帳戶係
      借予抗告人友人使用，何以長期均未有炒股款項匯入匯出
      之紀錄？且苟如抗告人所言其生活非常清苦，何竟允許其
      友人數次以數千、數萬元領取其賴以維生之生活費？凡此
      已顯抗告人空言臺銀臺南分行存款帳戶，係借予友人使用
      云者，要屬虛構；更足認該帳戶係抗告人自行持有使用，
      除供其儲蓄優惠存款，以賺取優存利息外別無他用至明。
      次觀上揭存款帳戶於97年12月1 日優惠存款本金到期日，
      抗告人須與臺銀臺南分行換約，續存下一期優惠存款時，
      當日立即轉帳存入710,000 元（見原審執事聲字卷第12頁
      ），以使存款帳戶餘額超過換約續存所需之790,000 元門
      檻，另於98年8月11日復擬存入10,000 元（見原審執事聲
      字卷第10頁）至該存款帳戶，以維持優存資格，益見抗告
      人向來皆有可資運用之其他資金，臺銀臺南分行之優惠存
      款，僅係其用以賺取優惠存款利息之目的，而非其維持生
      活所必須之金錢，其指該存款帳戶內之4,399 元，係其維
      持生活所需云者，洵無足取。
    (二)又買賣股票僅需至證券公司開立集保帳戶即可，如抗告意
      旨所稱一人甚至可有二、三個帳戶，則抗告人之友人又何
      需商借其凱基公司之集保帳戶？且抗告人所稱之友人究否
      真有其人，亦未經其立證以實其說，況觀諸抗告人友人商
      借其臺銀臺南分行存款帳戶之辯解，已無足取復有如上述
      ，暨其友人何以不自行開立集保帳戶各情，亦足證上揭凱
      基公司集保帳戶，係抗告人所自行使用以炒作股票，所謂
      借予友人使用一詞，亦非實情。尤以抗告人於凱基公司買
      賣股票之交易紀錄，依凱基公司99年9 月16日（99）凱證
      字第1093號函所附之集保帳戶交易明細，顯見抗告人自98
      年1月1日起至99年5月4日，利用其於凱基證券所開設之集
      保帳戶買賣股票，共交易2,075次（原裁定誤植為2,337次
      ），買入之金額共計22,143,669元，賣出之金額亦高達22
      ,346,765元，因而需支出手續費共65,074元、（證券）交
      易稅共66,867 元（見原審執事聲字卷第3至77頁），抗告
      人苟如其所自陳生活清寒困苦，除本件執行標的外別無其
      他財產，其又如何負擔各該手續費、稅賦等成本，而為如
      此頻繁之投資行為。矧詳究上揭交易明細，抗告人於該集
      保帳戶中經常於同一交易日中買賣多筆證券，迄99年5 月
      4日尚買入健合興股票35,049 元，益徵抗告人並無為求生
      計而拋售股票以換取現金之情況；且各該賣出之金額，扣
      除買入之金額、手續費及（證券）交易稅，抗告人仍可獲
      利71,155元（見原審執事聲字卷第77頁），抗告人也因持
      有股票於98年度獲有股利22,830元（8,441＋9,781＋3,22
      2＋1,386＝22,830），亦有其該年度稅務電子閘門財產所
      得調件明細表存卷可佐（見原審司執字卷第10頁）。是抗
      告人辯稱其生活困苦別無其他財產，本件執行標的共14,8
      32元，係維持其生活必要之財產云者，洵難採信。退步言
      之，苟臺銀臺南分行存款帳戶、及凱基公司集保帳戶內，
      所遺留之金錢及零股，皆為商借帳戶之友人所贈，則益難
      認其為抗告人維持生活所需，否則若無該筆贈款，抗告人
      如何維生。
    (三)至抗告人主張其每月需負擔復健、醫療支出，每月生活必
      要費用應為20,000元（嗣抗告主張依內政部公布每人每月
      最低生活費9,829元，夫妻二人應為19,658 元），且系爭
      優惠存款已用於支付醫藥費，並提出臺南市立醫院99年 9
      月14日診斷證明書為證乙節。因依該診斷證明書內容，充
      其量僅得證明抗告人於85年間，曾因骨折入該醫院治療之
      事實，尚難據此認定抗告人已將其向臺銀臺南分行所借之
      700,000 元，如數用於該次之治療，及其現仍因該次骨折
      而需負擔額外之復健或療養費用；且強制執行之目的，在
      使債權人依據執行名義聲請執行機關對債務人施以強制力
      ，強制其履行債務，以滿足債權人私法上請求權之程序，
      雖強制執行法第52條、第122 條規定，應酌留債務人及其
      共同生活之親屬生活所必需之金錢或債權，惟此係依一般
      社會觀念，維持最低生活客觀上所需者而言，非欲藉此而
      予債務人寬裕之生活。而如上所述，抗告人除有股利及利
      息收入外，既尚有其他資金可資利用，得滿足其最低生活
      所需，且其配偶復另有價值1,265,270 元之不動產，亦顯
      其配偶有相當之財產，足維持其配偶之基本生活，而無需
      其扶養。是本件強制執行程序，無庸再酌留金錢或股票，
      供抗告人及其配偶生活，益堪認定。
四、綜上所述，抗告人之臺銀臺南分行存款帳戶，及凱基公司集
    保帳戶，既係其個人持有使用，原審據此審究其既有資力長
    期頻繁買賣股票，顯有其他資金可資利用，而認本件執行標
    的所查扣之14,832元，非其維持生活所需之金錢，進而維持
    本執行事件司法事務官所為駁回抗告人異議之處分，經核認
    事用法並無不合。抗告意旨，猶執前詞指摘原裁定不當，求
    予廢棄改判，為無理由，應予駁回。
五、據上論結，本件抗告為無理由，應依強制執行法第30 條之1
    ，民事訴訟法第495 條之1第1項、第449條第1項、第95條、
    第78條，裁定如主文。
中    華    民    國    99    年    11    月    16    日
                  民事第一庭  審判長法  官  丁振昌
                                    法  官  高明發
                                    法  官  林永茂
上為正本係照原本作成。
不得抗告。
中    華    民    國    99    年    11    月    16    日
                                     書記官  謝素嬿

司法院資訊處製作；財團法人民間司法改革基金會備份。
